臺北高等行政法院判決　　　　　　　　　　　　　　　九十二年度簡字第八二八號
　　原　　　告　永源化工原料股份有限公司
　　代　表　人　甲○○
　　送達代收人　盧國勳律師
　　被　　　告　桃園縣政府環境保護局
　　代　表　人　朱九龍（局長）
右當事人間因廢棄物清理法事件，原告不服桃園縣政府中華民國九十二年九月十五日
府法訴字第○九二○二○八三九一號訴願決定，提起行政訴訟，本院判決如左：
　　主  文
原告之訴駁回。
訴訟費用由原告負擔。
　　事  實
一、事實概要：
    行政院環境保護署派員於民國九十二年一月十七日前往台北縣樹林市○○街一九
    九巷二十四號寰盈金屬線股份有限公司（下稱寰盈公司）稽查時，認原告係依廢
    棄物清理法第三十九條規定申請印刷電路板業含銅污泥通案再利用許可，經經濟
    部九十一年四月二日經授工字第○九一二一○○二四六○號函原則同意辦理，卻
    分別於八十九年十一月、九十年十二月及九十一年三月清除收受電鍍製程之廢水
    處理污泥，違反廢棄物清理法第四十一條第一項之規定，並以九十二年三月三日
    環署督字第○九二○○一五三七○號函通知被告依法查處，被告遂依同法第五十
    七條規定以九十二年四月三日桃環稽字第○九二○○一三六三二號函處原告新台
    幣（下同）六萬元罰鍰。原告不服，提起訴願，經遭決定駁回，遂向本院提起行
    政訴訟。
二、兩造聲明：
　(一)原告聲明：
    1.訴願決定及原處分均撤銷。
    2.訴訟費用由被告負擔。
  (二)被告聲明：
    1.駁回原告之訴。
    2.訴訟費用由原告負擔。
三、兩造之爭點：原告是否未取得公民營廢棄物處理、清理機構許可文件，而收受及
    再利用非屬經濟部公告再利用之廢棄物？
　(一)原告主張之理由：
    1.按「事業廢棄物之清理，除再利用方式外，應以下列方式為之．．．」「事業
      廢棄物之再利用，應依中央目的事業主管機關規定辦理，不受第二十八條、第
      四十一條之限制。」廢棄物清理法第二十八條第一項及同法第三十九條第一項
      分別定有明文。查廢棄物之清理，依該法條文內容可區分為一般廢棄物之清理
      及事業廢棄物之清理，事業廢棄物之清理又依清理方式區分為一般清除、處理
      及再利用，並於該法第二十八條至第三十八條明定前者之作業規範，至再利用
      部分之規範則依該法第三十九條第二項授權中央目的事業主管機關會商中央主
      管機關再利用用途目的事業主管機關定之。準此，事業廢棄物之再利用顯與一
      般清除、處理適用不同規定，自不得混為一談。查原告設廠時即依國外再利用
      業務標準購置設施機具，從事再利用設廠準備工作，嗣準備工作將竣，原告即
      向當時之中央主管機關行政院環境保護署申請核發再利用許可，然因九十年九
      月廢棄物清理法大幅修正，事業廢棄物再利用之中央主管機關將由行政院環境
      保護署改為經濟部，原告之申請案即遭擱置。惟申請再利用許可文件，此一行
      政上法定程式縱有不備，應不影響原告係從事再利用業務之行為本質。申言之
      ，原告所為者乃事業廢棄物之再利用，縱當時未獲許可，乃不得因此視之為一
      般清除、處理，蓋二者有本質上之差異。
    2.行政院環境保護署所發布九十一年十二月二十五日環署廢字第○九一○○九一
      一五一號從事事業廢棄物再利用涉及違法清除處理及再利用認定原則第二條之
      規定，未獲法律授權即擴大裁罰性法律規定之適用範圍，而限制人民權利義務
      ，顯非適法。按此一認定原則，性質上應屬行政機關依職權發布之行政規則，
      其將從事再利用非公告及許可再利用廢棄物，未依規定取得許可文件者，以違
      反廢棄物清理法第四十一條規定處以行政罰，除違反前述實質認定原則，將本
      質上為再利用之行為與一般清除、處理混淆外，其內容不當擴大解釋裁罰性法
      律規定之適用範圍，並限制人民權利義務，惟卻未有法律之授權，依司法院釋
      字第三六七號解釋意旨，該認定原則顯然違法。況法規明定自公布或發布日施
      行者，自公布或發布之日起算至第三日起發生效力，中央法規標準法第十三條
      定有明文。查上開認定原則係於九十一年十二月二十五日發布，依法係於同年
      月二十七日生效，原告等之再利用行為則係在九十年十二月及九十一年三月，
      則被告援引此認定原則，溯及既往適用於本案，自非適法。
    3.廢棄物清理法之立法目的著重在有效清除、處理廢棄物，改善環境衛生，維護
      國民健康，該法第一條定有明文。查原告設廠迄今始終從事符合國際級高標準
      之事業廢棄物再利用業務，對我國環境保護暨國民健康之助益不可謂不大。茲
      因國家組織管轄之調整，行政機關間之推諉，致原告雖已申請，惟不能及時獲
      得再利用許可文件，此一不利益自不能要求原告承擔。退萬步言，縱認原告所
      為該當廢棄物清理法之處罰構成要件，然自該法之立法目的以觀，原告所為當
      不具實質違法性，被告遽以廢棄物清理法第四十一條、第五十七條處罰，而未
      審酌及此，自非適法。
　(二)被告主張之理由：
    1.廢棄物清理法第四十一條第一項規定：「從事廢棄物清除、處理業務者，應向
      直轄市、縣（市）主管機關或中央主管機關委託之機關申請核發公民營廢棄物
      清除處理機構許可文件後，始得受託清除、處理廢棄物業務。」廢棄物清理法
      第三十九條規定：「事業廢棄物之再利用，應依中央目的事業主管機關規定辦
      理，不受第二十八條、第四十一條之限制。前項再利用之事業廢棄物種類、數
      量、許可、許可期限、廢止、紀錄、申報及其他應遵行事項之管理辦法，由中
      央目的事業主管機關會商中央主管機關、再利用用途目的事業主管機關定之。
      」另依九十一年一月九日（91）經二字第○九○○四六二八五五○號發布之經
      濟部事業廢棄物再利用管理辦法第三條第二項規定「．．．事業廢棄物之性質
      安定或再利用技術成熟者，其種類及管理方式經本部公告後，事業及再利用機
      構得逕依該管理方式進行再利用。非屬前項公告之事業廢棄物種類及管理方式
      者，應經本部許可，始得送往再利用機構再利用．．．。」廢棄物清理法第五
      十七條規定：「從事廢棄物貯存、清除或處理業務，違反第四十一條第一項規
      定者，處新台幣六萬元以上三十萬元以下罰鍰，並命其停止營業。」
    2.從事再利用非屬中央目的事業主管機關公告再利用之廢棄物且未向中央目的事
      業主管機關申請再利用許可者，應取得公民營廢棄物處理、清除機構許可文件
      後，始得為之，廢棄物代碼：（A-8801）污泥，為有害事業廢棄物，八十九年
      一月十九日華總一義字第八九○○○一一九六○號修正公布之廢棄物清理法第
      十八條規定有害事業廢棄物之輸入輸出或再利用，應先經中央主管機關許可。
      原告行為時中央並未公告此項目，故應依各案申請經中央主管機關許可始得再
      利用，原告行為時並未依同法第二十條規定，公、民營廢棄物清除、處理機構
      經營廢棄物之貯存、清除或處理業務，應列明專業技術人員與貯存清除、處理
      之工具、方法、設備及場所，向地方主管機關申請核發許可證。但從事有害事
      業廢棄物之貯存、清除或處理者，地方主管機關應報請中央主管機關核准，始
      得發給許可證辦理。九十年十月二十四日修法後亦未依經濟部事業廢棄物再利
      用管理辦法第三條第二項規定辦理。
    3.另依原告所述，原告自設廠迄今所從事者為事業廢棄物之再利用業務，並非事
      業廢棄物之一般清除、處理業務；按廢棄物清理法第三十九條規定事業廢棄物
      之再利用，應依中央目的事業主管機關規定辦理，不受第二十八條、第四十一
      條之限制。前項再利用之事業廢棄物種類、數量、許可、許可期限、廢止、紀
      錄、申報及其他應遵行事項之管理辦法，由中央目的事業主管機關會商中央主
      管機關、再利用用途目的事業主管機關定之。第四十一條規定從事廢棄物清理
      、處理業務者，應向直轄市、縣（市）主管機關或中央主管機關委託之機關申
      請核發公民營廢棄物清除處理機構許可文件後，始得受託清除、處理廢棄物業
      務暨環保署九十一年十二月二十五日環署廢字第○九一○○九一一五一號令「
      從事事業廢棄物再利用涉及違法清除處理及再利用認定原則」第二項規定：「
      從事再利用非屬中央目的事業主管機關公告再利用之廢棄物且未向中央目的事
      業主管機關申請取得再利用許可者，應取得公民營廢棄物處理、清理機構許可
      文件後，始得為之，未依前揭規定取得許可文件者，以違反本法第四十一條規
      定處以行政罰，其另有本法第四十五條、第四十六條規定情形之一者，則同時
      移送法院科以行政刑罰。」原告自寰盈公司收受及再利用之污泥，非屬經濟部
      公告再利用之廢棄物種類，原告於再利用行為時既未取得該項廢棄物之再利用
      許可，亦未取得公民營廢棄物處理、清理機構許可文件，而仍有收受及再利用
      之行為，核已違反廢棄物清理法第四十一條第一項規定。
    4.原告未依廢棄物清理法第四十一條第一項規定領有廢棄物清除處理許可文件，
      卻於九十年十二月二十六日及九十一年三月二十九日清除、處理寰盈公司之有
      害事業廢棄物（電鍍製程之廢水處理污泥），核已違反廢棄物清理法第四十一
      條第一項規定。原告收受及再利用寰盈公司之污泥，係於九十年至九十一年三
      月間，均在經濟部許可其再利用之前（九十一年四月二日），係屬違反行為時
      之法令，不得以嗣後取得再利用許可而冀免責。
　　理  由
一、按「事業廢棄物之再利用，應依中央目的事業主管機關規定辦理，不受第二十八
    條、第四十一條之限制。前項再利用之事業廢棄物種類、數量、許可、許可期限
    、廢止、紀錄、申報及其他應遵守事項之管理辦法，由中央目的事業主管機關會
    商中央主管機關、再利用用途目的事業主管機關定之。」「從事廢棄物清除、處
    理業務者，應向直轄市、縣（市）主管機關或中央主管機關委託之機關申請核發
    公民營廢棄物清除處理機構許可文件後，始得受託清除、處理廢棄物業務：：十
    從事廢棄物貯存、清除或處理業務，違反第四十一條第一項規定者，處新臺幣六
    萬元以上三十萬元以下罰鍰，並命其停止營業。」分別為廢棄物清理法第三十九
    條、第四十一條第一項及第五十七條所明定。
二、查原告於九十一年四月一日至九十二年三月三十一日受寰盈公司之委託代為處理
    寰盈公司廠內產生之含銅污染廢棄物，但卻另分別於九十年十二月及九十一年三
    月受寰盈公司委託清除收受電鍍製程之廢水處理污泥之事實，有卷附原告與寰盈
    公司之事業廢棄物委託再利用處理契約書、行政院環保署環境督察總隊北區環境
    督察大隊環境稽查工作紀錄、回收再利用申報聯單為證，堪信為真實。次查，原
    告自寰盈公司收受及再利用之污泥，非屬經濟部依經濟部事業廢棄物再利用管理
    辦法公告再利用之廢棄物種類，且未依該管理辦法取得該項廢棄物之再利用許可
    ，自不屬廢棄物清理法第三十九條有關事業廢棄物之再利用應適用之範圍。原告
    主張其所為者乃事業廢棄物之再利用，縱當時未獲許可，乃不得因此視之為一般
    清除、處理，蓋二者有本質上之差異一節，非屬可採。則原告於九十年十二月及
    九十一年三月清除收受電鍍製程之廢水處理污泥仍屬從事廢棄物清除、處理業務
    ，自應依廢棄物清理法第四十一條規定取得公民營廢棄物處理、清理機構許可文
    件後，始得受託清除處理廢棄物。本件原告並未取得公民營廢棄物處理、清理機
    構許可文件，即從事上述廢棄物之清除、處理業務，被告認原告違反廢棄物清理
    法第四十一條第一項規定，而依第五十七條規定，衡酌本案違規情節處以原告最
    低額六萬元罰鍰，於法核無不合。
三、至原告所指行政院環境保護署所發布九十一年十二月二十五日環署廢字第○九一
    ○○九一一五一號從事事業廢棄物再利用涉及違法清除處理及再利用認定原則第
    二條之規定，未獲法律授權即擴大裁罰性法律規定之適用範圍，而限制人民權利
    義務，顯非適法，且上開認定原則係於九十一年十二月二十五日發布，依法係於
    同年月二十七日生效，原告等之再利用行為則係在九十年十二月及九十一年三月
    ，則被告援引此認定原則，溯及既往適用於本案，自非適法部分。經查，本件原
    告自寰盈公司收受及再利用之污泥，因非屬經濟部依經濟部事業廢棄物再利用管
    理辦法公告再利用之廢棄物種類，且未依該管理辦法取得該項廢棄物之再利用許
    可，故不屬廢棄物清理法第三十九條有關事業廢棄物之再利用應適用之範圍。原
    告於九十年十二月及九十一年三月清除收受電鍍製程之廢水處理污泥應仍認屬從
    事廢棄物清除、處理業務，本院認定之法律上理由，已如前述。行政院環境保護
    署所發布九十一年十二月二十五日環署廢字第○九一○○九一一五一號從事事業
    廢棄物再利用涉及違法清除處理及再利用認定原則僅係將該法律原應適用之原則
    予以明文化，以便行政機關遵循，上述法律應適用之原則並非該認定原則發布後
    始有適用。因此，尚不能以行政院環境保護署所發布之上述認定原則係於九十一
    年十二月二十五日發布，晚於原告之九十年十二月及九十一年三月清除收受電鍍
    製程之廢水處理污泥之行為，即認非屬從事廢棄物清除、處理業務。原告此部分
    之主張，仍不能為其有利之判斷。
四、又本件處分書（編號：○六○一六五）違反事實欄雖記載「未依經濟部規定清除
    收受電鍍製程之廢水處理污泥」，惟被告送達處分書之九十二年四月三日桃環稽
    字第○九二○○一三六三二號函亦屬本件行政處分之一部分，其說明部分既已詳
    載原告之違法事實，尚不能認處分書記載之事實不明。另原處分所載原告於八十
    九年十一月清除收受電鍍製程之廢水處理污泥部分，業經訴願決定指明原告於訴
    願時檢具九十年四月始取得工廠登記證否認在案，並為被告所不爭執，有關被告
    主張八十九年十一月違規事實係屬有誤部分，應屬可採，而就原處分此部分之事
    實予以指正，兩造於起訴及答辯時均未再就此爭執。惟原處分關於原告分別於九
    十年十二月及九十一年三月清除收受電鍍製程之廢水處理污泥之事實之認定，核
    屬無訛，已如前述，且本件被告係被處法定最低額六萬元罰鍰，因此，有關此原
    告八十九年十一月違規事實誤認部分，並不影響原處分罰鍰處分之結果，訴願決
    定因而維持原處分，尚無違誤。從而被告以原告違反廢棄物清理法第四十一條第
    一項之規定，依同法第五十七條規定處原告六萬元罰鍰，於法並無不合。訴願決
    定予以維持，亦屬妥適，原告主張前詞，請求撤銷訴願決定及原處分，為無理由
    ，應予駁回。
五、本件訴訟標的金額未逾二十萬元，為適用簡易程序事件，本判決爰不經言詞辯論
    為之，併此敘明。
據上論結，本件原告之訴為無理由，爰依行政訴訟法第二百三十三條、第九十八條第
三項前段，判決如主文。
中　　　華　　　民　　　國　　九十三　　年　　　四　　　月　　 十五 　　日
                        臺 北 高 等 行 政 法 院   第 二 庭
                                                    法  官　陳國成
右為正本係照原本作成。
本件以訴訟事件所涉及之法律見解具有原則性者為限，始得於本判決送達後二十日內
向本院提出上訴狀並表明上訴理由，如已於本判決宣示後送達前提起上訴者，應於判
決送達後二十日內補具上訴理由（均按他造人數附繕本），且經最高行政法院許可後
方得上訴。
中　　　華　　　民　　　國　　九十三　　年　　　四　　　月　　 十六 　　日
  　　　　　　　　　　　　　　　　　　　　          書記官　王英傑
